【裁判字號】    98,交聲,2654
【裁判日期】    981118
【裁判案由】    聲明異議
【裁判全文】
臺灣高雄地方法院交通事件裁定        98年度交聲字第2654號
原處分機關  交通部公路總局高雄區監理所
受處分人即
異  議  人  甲○○
上列異議人因違反道路交通管理處罰條例案件，對於交通部公路
總局高雄區監理所於民國98年9 月14日所為處分（原處分案號：
高監營裁字第裁80-N00000000號），聲明異議，本院裁定如下：
    主   文
原處分撤銷。
甲○○汽車駕駛人，駕駛汽車經測試檢定酒精濃度超過規定標準
，因而肇事致人受傷，處罰鍰新台幣伍仟元，吊扣其重型機車駕
駛執照貳年，並應接受道路交通安全講習。
    理    由
一、原處分機關裁決意旨略以：異議人即受處分人甲○○（下稱
    異議人）於民國（下同）97年1 月31日23時許，駕駛車牌號
    碼H3E-512 重型機車，在高雄縣岡山鎮○○○路與公園西路
    口，因酒後騎車自後撞及在該處停等紅燈之車號7G—6272自
    小客車，因而車禍肇事受傷，經高雄縣政府警察局岡山分局
    車禍處理小組員警攔檢，施以酒測結果，呼氣酒精濃度為每
    公升0.72毫克，乃製單舉發。異議人未於舉發單所載應到案
    日期前主動到案執行，原處分機關以其有「汽車駕駛人酒精
    濃度超過規定標準（0.55毫克/ 公升以上），因而肇事致人
    受傷」之違規，依道路交通管理處罰條例第35條第1 項第1
    款、第24條第1 項第2 款之規定，裁處罰鍰新台幣（下同）
    4 萬5 千元，吊扣駕駛執照24個月（由裁決書處罰主文欄記
    載，無法辨識是否僅吊扣重型機車駕照），並應參加道路交
    通安全講習之處分等語。
二、聲明異議意旨略以：伊固不否認有上開酒後駕車之違規。惟
    本案業經檢察署為緩起訴處分，伊已繳納處分金4 萬元；且
    該次酒駕，僅伊受傷，並無他人受傷，原處分機關僅得吊扣
    伊重型機車駕照12個月，不應吊扣普通小型車及重型機車駕
    照24個月，否則有違「一事不二罰」原則。請求撤銷原處分
    關於吊扣駕駛執照24個月、罰鍰4 萬5 千元之處分等語。
三、按(一)依94年2 月5 日公布，95年2 月5 日施行之行政罰法第
    26條規定：「一行為同時觸犯刑事法律及違反行政法上義務
    規定者，依刑事法律處罰之。但其行為應處以其他種類行政
    罰或得沒入之物而未經法院宣告沒收者，亦得裁處之。前項
    行為如經不起訴處分或為無罪、免訴、不受理、不付審理之
    裁判確定者，得依違反行政法上之義務規定裁處之」；且同
    法第1 條規定：「違反行政法上義務而受罰鍰、沒入或其他
    種類行政罰之處罰時，適用本法。但其他法律有特別規定者
    ，從其規定」，而道路交通管理處罰條例第35條第1 項第1
    款規定，係對行為人違反行政法上義務規定之行政罰，且該
    條例關於一行為同時觸犯刑事法律及違反行政法上義務規定
    者，並無特別規定，是汽車駕駛人一有酒後駕車經測定酒精
    濃度超過規定標準，而同時涉有刑法第185 條之3 公共危險
    罪嫌時，道路交通管理處罰機關除有行政罰法第26條第1項
    但書之情形，得裁處其他種類行政罰（例如當場移置保管車
    輛、吊扣駕駛執照、施以道安講習等）外，關於罰鍰部分，
    即應依行政罰法第26條及道路交通管理處罰條例第10條規定
    移送地方法院檢察署處理，不得依道路交通管理處罰條例第
    35條第1 項第1 款規定，逕行裁處行為人罰鍰之行政罰。又
    觸犯刑事法律之犯罪行為，除得經檢察官之起訴，並由法院
    審理後，為有罪科刑、無罪、免訴、不受理、不付審理之裁
    判外，如檢察官認該行為所涉為死刑、無期徒刑或最輕本刑
    3 年以上有期徒刑以外之罪，於參酌刑法第57條所列事項及
    公共利益之維護，認以緩起訴為適當者，得定1 年以上3 年
    以下之緩起訴期間為緩起訴處分，並同時命被告為一定之金
    錢給付，因該金錢給付係附隨於緩起訴處分之負擔，性質上
    雖非刑罰，惟就被告而言，不無被強制剝奪財產權之性質，
    仍屬其為犯罪所付出之代價，於刑事程序中由檢察官命被告
    支付一定金額，乃剝奪其財產權之處罰，雖非檢察官所為普
    通「不起訴處分」，然與刑法中經法院判決之罰金刑相當，
    仍應認係因被告犯罪，而屬上開行政罰法第26條第1 項規定
    之「依刑事法律所為之處罰」。(二)再「汽車駕駛人，駕駛汽
    車經測試檢定，酒精濃度超過規定標準者，處新台幣1萬5千
    元以上6 萬元以下罰鍰，並當場移置保管其車輛及吊扣其駕
    駛執照1 年；因而肇事致人受傷者，並吊扣其駕駛執照2 年
    」；且「汽車駕駛人，有下列情形之一者，應接受道路交通
    安全講習：二、有第35條第1 項規定之情形。」而道路交通
    管理處罰條例所謂「汽車」，係包括機器腳踏車（機車）。
    道路交通管理處罰條例第35條第1 項第1 款、第24條第1 項
    第2 款、道路交通安全規則第2 條第1 項第1 款分別定有明
    文。而前項汽車駕駛人，經裁判確定處以罰金低於本條例第
    92 條 第4 項所訂最低罰鍰基準規定者，應依本條例裁決繳
    納不足最低罰鍰之部分，道路交通管理處罰條例第35條於94
    年12 月28 日修正公布增訂第8 項定有明文。依同條例第92
    條第4項 授權訂定之違反道路交通管理事件統一裁罰基準表
    ，就酒精濃度超過規定標準之裁罰，「駕駛人其吐氣所含酒
    精濃度超過每公升0.55毫克以上」，重型機車最低裁罰基準
    為新台幣4 萬5000元，亦有明定。本件原處分機關對異議人
    所處交通秩序罰之罰鍰，與刑事緩起訴處分附條件繳納之處
    分金，均屬剝奪財產權之處罰，自不得重複處罰。是原處分
    機關如認該刑事緩起訴處分金係屬較輕之處罰，低於上開條
    例第92條第4 項所訂最低罰鍰基準者，就不足最低罰鍰基準
    規定之差額須予處罰，始足以達成行政目的，仍非不得於緩
    起訴處分確定後，衡酌公法上之合目的性、比例原則等基本
    原則，而為裁處。惟在相當於緩起訴處分金範圍內之財產權
    處罰，則原處分機關自不得再為裁罰同種類之罰鍰處分，以
    符法律意旨。
四、次按汽車駕駛人，因違反本條例及道路交通安全規則之規定
    ，受「吊銷」駕駛執照處分時，「吊銷」其持有各級車類之
    駕駛執照，道路交通管理處罰條例第68條定有明文。此規定
    係於94年12月14日修正公布，並於95年3 月1 日施行，而修
    正前同條例第68條係規定「汽車駕駛人，因違反本條例及道
    路交通安全規則之規定，受『吊扣或吊銷』駕駛執照處分時
    ，『吊扣或吊銷』其持有各級車類之駕駛執照」，觀其修法
    意旨，係以「原條文將違規駕駛人所持有之各級車類駕駛執
    照一併吊扣或吊銷，失之過酷，影響人民工作及生活甚鉅」
    為由，而刪除吊扣駕駛人駕駛執照時，應吊扣駕駛人持有各
    級車類駕駛執照之規定。則現行同條例規定已無得「吊扣」
    駕駛人持有他級駕駛執照之依據存在。是吊扣駕駛人駕駛執
    照處分時，僅得「吊扣」其違規時所駕駛該級車類駕駛執照
    ，以限制其繼續駕駛該級車類之權利；若無該級車類駕駛執
    照，即無從執行吊扣駕駛執照之處分，而僅係應否依同條例
    第22條第1 項第4 款規定處罰駕駛人之問題。又行政行為對
    人民課以一定之義務或負擔，或造成人民其他之不利益時，
    其所採取之手段，與行政機關所追求之目的間，必須有合理
    之聯結關係存在，亦即不得違反「不當聯結禁止原則」，若
    欠缺此聯結關係，此項行政行為即非適法（最高行政法院90
    年度判字第1704號判決參照）。況行政行為，採取之方法所
    造成之損害不得與欲達成目的之利益顯失均衡，行政程序法
    第7 條第3 款亦有明定，且有行政罰法第18條意旨可參。
五、經查：
  (一)異議人確有酒後駕駛重型機車，發生車禍肇事受傷，經警到
    場施以酒測後，其呼氣酒精濃度為每公升0.72毫克之違規，
    違反道路交通管理處罰條例第35條第1 項第1 款規定，遭員
    警製單舉發，業經異議人於聲明狀內坦承，並有舉發單、裁
    決書、送達證書在卷足參（參本院卷第8 至10頁），堪認實
    在。而異議人刑事公共危險案件，業經高雄地檢署以97年度
    偵字第9722號為附條件緩起訴處分確定，異議人已於97年6
    月13日依所附條件，向國庫繳交處分金4 萬元在案，有緩起
    訴處分書、繳款收據、台灣高等法院被告前案紀錄表各1 份
    在卷可稽（參本院卷第11、12頁）。且該刑事緩起訴處分所
    附條件之內容，雖非刑法之刑罰種類，然屬刑事訴訟法所定
    相當於「經裁判確定」之罰金處罰，且對被告名譽、心理產
    生相當制約，並影響被告財產上權利，實質該當於行政罰法
    第26條第1 項之「依刑事法律所為之處罰」已明。是原處分
    機關若仍認有對異議人施以交通秩序罰之罰鍰必要，僅得在
    緩起訴處分附條件處分金低於違反道路交通管理事件統一裁
    罰基準及處理細則所定最低裁罰基準部分而為裁罰。本件異
    議人所繳緩起訴處分金額4 萬元，確低於最低裁罰基準規定
    之金額4 萬5 千元（差額5 千元），則原處分機關就異議人
    同一違規再裁處罰鍰相當於上開緩起訴處分金部分，實與行
    政罰法第26條、道路交通管理處罰條例第35條第8 項意旨及
    上揭說明不符，即難謂為適法之處分，無可維持。
  (二)再異議人為重型機車駕駛人，駕駛重型機車經測試檢定，酒
    精濃度超過標準屬實；雖其自己受傷，仍屬「因而肇事致人
    受傷」之違規，依同條例第35條第1 項第1 款規定，固應吊
    扣其依憑駕駛重型機車資格之駕駛執照24個月。惟若將異議
    人重型機車以外之普通小型車駕駛資格併予以限制，則係不
    當聯結異議人駕駛重型機車之違規行為與其普通小型車駕駛
    資格，此種不當聯結即構成違法，而有撤銷之原因。且原處
    分造成限制異議人駕駛重型機車，同時亦限制其駕駛其他車
    類之結果，對其工作及生活影響甚大，危及其就業、謀生問
    題，所造成之損害已與欲達成目的之利益顯失均衡，顯已逾
    越同條例第68條規範精神及意涵。是僅得吊扣異議人駕駛違
    規所依憑之重型機車駕照即為已足，不得吊扣其未駕駛之普
    通小型車駕駛資格，始為適法。
六、綜上所述，本件原處分機關以異議人有上開違規屬實，於其
    已繳緩起訴處分金後，再裁處罰鍰4 萬5 千元、吊扣駕駛執
    照24個月，並施以道安講習，其中就罰鍰相當於緩起訴處分
    金4 萬元、吊扣普通小型車駕照24個月部分，於法尚有未洽
    ，異議人就此部分，基於「一事不二罰」原則，請求撤銷原
    處分，為有理由，依法自應將原處分撤銷，並諭知異議人罰
    鍰低於最低裁罰基準規定之差額5 千元、吊扣其重型機車駕
    照及施以道安講習。另異議人所辯僅得吊扣其重型機車駕照
    12個月云云；原處分機關移送書所指緩起訴處分並非刑罰，
    仍須裁處罰鍰4 萬5 千元云云，尚無可採，併予敘明。
據上論結，依道路交通管理處罰條例第87條第2 項，道路交通案
件處理辦法第19條、第20條前段，裁定如主文。
中    華    民    國    98    年    11    月    18    日
                    交通法庭    法  官  李昆南
以上正本證明與原本無異。
如不服本裁定應於送達後5日內向本院提出抗告狀。
中    華    民    國    98    年    11    月    19    日
                                書記官  黃美玲


司法院資訊處製作；財團法人民間司法改革基金會備份。
